最　高　行　政　法　院　判　決
　　　　　　　　　　　　　　　　　　 94年度判字第02075號
上　訴　人　乙○○○
被 上訴 人　嘉義縣民雄鄉公所
代　表　人　甲○○
上列當事人間因耕地三七五租約事件，上訴人對於中華民國93年
4月27日高雄高等行政法院93年度訴字第162、163、164、165、1
66號判決，提起上訴，本院判決如下：
    主  文
上訴駁回。
上訴審訴訟費用由上訴人負擔。
    理  由
一、本件上訴人在原審起訴主張：上訴人分別以如原判決附表所
    示各地號土地（下稱系爭耕地），與同附表所示各承租人訂
    有耕地三七五租約，租期於91年12月31日屆滿，乃申請被上
    訴人准予收回系爭耕地。被上訴人竟以違憲之耕地三七五減
    租條例第19條、第20條規定，駁回上訴人之申請，顯然違法
    ，侵害憲法所保障之基本人權。訴願決定未予糾正，亦屬違
    法等語。求為撤銷同附表所示原處分及訴願決定，並命被上
    訴人作成准予上訴人收回系爭耕地之行政處分之判決。
二、被上訴人則以：上訴人及其配偶同戶設籍於高雄市，上訴人
    並未申報全年生活費用明細，被上訴人依據內政部民國（下
    同）90年5月6日台（90）內地字第9064901號函及高雄市政
    府公布90年最低生活費標準表，核算其收入與支出相減結果
    ，得出正數新台幣（下同）28萬3,308元，上訴人所有收益
    足以維持生活，不符合收回自耕之規定，被上訴人准由承租
    人續訂租約，於法並無不合等語，作為抗辯。
三、原審以：
  （一）按「耕地租約期滿時，有左列情形之一者，出租人不得
        收回自耕：一出租人不能自任耕作者。二出租人所有收
        益足以維持一家生活者。三出租人因收回耕地，致承租
        人失其家庭生活依據者。」「出租人為擴大家庭農場經
        營規模，得收回與其自耕地同一或鄰近地段內之耕地自
        耕，不受前項第2款規定之限制。」「耕地租約於租期
        屆滿時，除出租人依本條例收回自耕外，如承租人願繼
        續承租者，應續訂租約。」耕地三七五減租條例第19條
        第1項、第2項及第20條分別定有明文。
  （二）又耕地三七五減租條例屬憲法所稱保護農民之法律，為
        維護減租政策之成果，確保承租人之佃耕權，防止出租
        人於租約期滿時，假借自耕為理由，任意反對租約之繼
        續，致使承租人失去其賴以生活之耕地，而設有第19條
        限制收回自耕及第20條應續訂租約之規定，係具體實現
        憲法第15條及第153條之規範意旨，所為保障農民生存
        及提昇其生活水準之立法。司法院釋字第422號業已解
        釋在案，並無上訴人所稱因違憲而無效情事。
  （三）內政部為執行耕地三七五減租條例第19條第1項第2款、
        第3款規定，會商有關單位而得審核出租人所有收益是
        否足以維持一家生活，及出租人因收回耕地，是否致承
        租人失其家庭生活依據之審核標準，又訂頒「私有出租
        耕地91年底租約期滿處理工作計畫及作業須知」，其中
        就出、承租人收益及生活費用審核標準，亦有規定，無
        違耕地三七五減租條例第19條及第20條之意旨，自得予
        以適用。
  （四）上訴人將其所有系爭耕地，分別出租與如原判決附表所
        示各承租人，各訂有耕地三七五租約，租期均於91年12
        月31日屆滿，上訴人及承租人分別向被上訴人提出收回
        、續訂之申請。上訴人係依耕地三七五減租條例第19條
        第1項規定收回自耕，經被上訴人依據內政部90年5月6
        日台（90）內地字第9064901號函、高雄市政府公布90
        年最低生活費標準表，查得高雄市最低生活費每人每個
        月為9,814元，全年生活費為11萬7,768元，合計上訴人
        及其配偶兩人90年全年生活費支出為23萬5,536元；另
        依財政部台灣省南區國稅局所提供上訴人及其配偶綜合
        所得稅資料總額為51萬8,884元，經計算其收入與支出
        相減結果為28萬3,308元，足徵上訴人所有收益足以維
        持一家生活。是被上訴人就上訴人收回系爭耕地之申請
        ，予以否准，依前述說明，並無違誤。訴願決定予以維
        持，亦無不合等情，因而判決駁回上訴人之訴。
四、本院經核原判決尚無違誤，進而論斷如下：
  （一）依耕地三七五減租條例第19條第1項第2款、第2項規定
        ，耕地租賃，出租人所有收益足以維持一家生活，非為
        擴大家庭農場經營規模者，不得於租約期滿時將耕地收
        回自耕。查上訴人於系爭耕地租約期滿申請收回自耕，
        非為擴大其家庭農場經營規模，而其收益足以維持一家
        生活，經原判決認定事實無誤，依前述規定，即不得收
        回系爭耕地。承租人已申請續訂租約，被上訴人准予續
        訂租約，否准上訴人收回，並無違誤。原判決予以維持
        ，駁回上訴人之起訴，實屬正當。
  （二）按耕地三七五減租條例第19條第1項，規定耕地租約期
        滿時，出租人不得收回耕地之3款情形，尚屬必要，同
        條例第20條規定租約屆滿時，除法定收回耕地事由外，
        承租人如有續約意願，出租人即有續約義務，為出租人
        依法不得收回耕地時，保障承租人續約權利之規定，均
        與憲法第23條比例原則及第15條保障人民財產權規定之
        意旨要無不符。業經司法院釋字第580號解釋在案。上
        訴意旨猶執詞以為違憲，指原判決認無違憲，據以駁回
        其起訴，為違誤云云，並不可採。執以聲明廢棄原判決
        ，為無理由，應予駁回。
據上論結，本件上訴為無理由，依行政訴訟法第255條第1項、第
98條第3項前段，判決如主文。
中　　華　　民　　國　　94　　年　　12　　月　　29　　日
                  第五庭審判長法  官　蔡　進　田
                              法  官  黃　合　文
                              法  官　黃　璽　君
                              法  官　廖　宏　明
                              法  官　楊　惠　欽
以  上  正  本  證  明  與  原  本  無  異
中　　華　　民　　國　　94　　年　　12　　月　　30　　日
　　　　　　　　　　　　　　　書記官　邱　彰　德
